【裁判字號】    95,訴,2393
【裁判日期】    951225
【裁判案由】    返還票據等
【裁判全文】
臺灣臺中地方法院民事判決             95年度訴字第2393號
原      告  丁○○
            乙○○
前列二人共同
訴訟代理人  許智捷    律師
被      告  甲○○
上列當事人間請求返還票據等事件，本院於民國95年12月4日言
詞辯論終結，判決如下：
    主  文
原告之訴均駁回。
訴訟費用由原告負擔。
    事實及理由
壹、按確認法律關係之訴，非原告有即受確認判決之法律上利益
    者，不得提起之，民事訴訟法第247條第1項定有明文。所謂
    即受確認判決之法律上利益，係指法律關係之存在否不明確
    ，致原告在私法上之地位有受侵害之危險，而此危險得以對
    於被告之確認判決除去之者而言。最高法院著有52年台上字
    第1922號判例意旨足資參照。本件就確認本票債權不存在之
    訴部分，原告起訴主張被告就本院95年度票字第22342號本
    票裁定所示之本票（以原告為共同發票人、票號TH0000000
    號、發票日民國95年1月3日、未載到期日、面額新台幣60
    萬元，以下稱系爭本票）對於原告之票據權利不存在，被告
    則主張其就上揭本票之票據權利存在，是兩造就被告對上揭
    本票之票據權利存否有所爭執，如不訴請確認，則被告就上
    揭本票之票據權利存否，無法明確，且因被告業持上揭本票
    向本院聲請准許強制執行之裁定，經本院以95年度票字第
    22342號民事裁定准許強制執行在案，業經調閱該本票裁定
    卷宗查核屬實，兩造間之此項爭執如不予釐清，將致原告所
    有之財產隨時有受強制執行之可能，不得謂原告在私法上之
    地位無受侵害之危險，揆之首開說明，原告提起確認之訴以
    排除此項危險，與上開法條之規定並無不符，先予敘明。
貳、原告起訴主張：
（一）原告乙○○曾自任會首，自93年6月10日起會，每會新台
      幣（下同）3萬元，共18會，於每月10日開標，包括會首
      在內共有10會被標走，採內標制，因其中2會員未繳會款
      拖累所致而倒會，兩造間確有上開合會之債務糾紛，被告
      理應循法律之正當途逕獲償，詎被告因獲悉原告乙○○之
      子即原告丁○○將於95年1月4日舉行結婚儀式，遂於同年
      月3日下午6時許，夥同高麗香、呂信旭及其他不詳姓明、
      年約20歲至40歲間之討債集團成年壯漢，合計8人，前往
      原告位於台中縣霧峰鄉○○路319巷11弄21號住所，採3名
      壯漢在外以蹲姿把風，呂信旭與另2名壯漢在內要脅原告
      等，其中乙名年約40歲、理三本平頭者之討債集團份子以
      「如果沒有給錢，大家走著瞧」、「不還錢，明天要給您
      好看」、「你明天結婚是大日子，明天我會讓你好看」、
      「你自己知道明天結婚那麼多人，會發生什麼事，你自己
      知道」等語恐嚇原告，原告因被告所聚集人數眾多，且極
      壯碩，又集團成員疑似背景複雜又出言恐嚇，生命備感嚴
      重威脅，亦畏懼翌日婚禮遭受惡意破壞之餘，於欠缺自由
      意志下，分別簽署2紙本票，其中1紙本票業經原告乙○○
      取回，另紙未取回者即上開以原告為共同發票人、票號
      TH0000000號、發票日95年1月3日、未載到期日、面額60
      萬元之系爭本票。
（二）嗣原告乙○○分別交付二次各15000元、一次4000元、一
      次4500元予前開不詳姓名男子後，無力再為償還，竟持向
      本院聲請以95年度票字第22342號民事裁定准許強制執行
      確定在案，惟原告丁○○於系爭本票僅簽署姓名，餘非其
      所載，復未授權他人代為記載，則該本票之發票行為尚未
      完成，被告與原告丁○○間之本票債權自未成立，為無效
      票據；縱認該本票記載已完成，惟原告既受恐嚇威脅、欠
      缺自由意志下所為，依法自得主張撤銷發票之意思表示，
      本票債務溯及失其效力，況原告丁○○與被告間本無任何
      債權債務關係，既無票據原因關係，自毋庸負擔任何票據
      債務。又被告取得票據既係本於強暴脅迫而取得，顯以惡
      意取得票據，否則被告應就兩造間之原因關係予以舉證，
      其無法舉證，依民法第92條規定主張撤銷發票行為、依票
      據法第13條規定行使票據抗辯權、依同法第14條規定主張
      被告不得享有票據上之利益等，系爭本票債權自不存在。
      並聲明：(一)確認原告與被告間就本院95年度票字第22342
      號本票裁定所示之系爭本票債權不存在。(二)被告應將系爭
      本票返還原告。(三)訴訟費用由被告負擔。
參、被告則以：
（一）原告因積欠被告會款債務，且涉有偽造文書，偷標會款捲
      款逃逸等惡行，經被告查知其住所，於94年11月間前往討
      債，原告揚言等伊中大樂透後才還，心存賴帳，欺人太甚
      等情，嗣於95年1月3日下午前去向原告催討，原告自知理
      虧，乃要求以分期付款之方式償還，原告丁○○因基於母
      子親情，自認其母積欠會款多時，經聯絡其友人到場協商
      ，兩造達成協議，原告丁○○自願承擔其母之債務，故與
      乙○○共同簽發系爭本票以示負責償還上述會款債務之誠
      意，原告自應共同負擔發票人責任；被告係依法行使債權
      ，絕無恐嚇之不法行為，嗣因原告未依約清償上述票據債
      務，屢催未果，不得以才以系爭本票持向本院聲請裁定准
      予強制執行，並經確定在案；被告若有不法討債行為，何
      以原告未曾向有關機關報案或提出訴訟，渠絕非被脅迫而
      為甚明，竟起訴主張撤銷發票之意思表示、或稱被告係以
      惡意取得系爭票據、行使票據抗辯云云，完全與事實相違
      等語，資為抗辯。並聲明：(一)原告之訴駁回。(二)訴訟費用
      由原告負擔。
肆、經兩造協議整理及簡化爭點如下：
（一）兩造不爭執之事實: 核與卷附證據相符，並為兩造所不爭
      執，本院採為判斷依據。
 （1）系爭本票，是由原告乙○○本人於95年1月3日簽發、原告
      丁○○簽名其上。
 （2）系爭本票屆期後，原告乙○○有交付二次15000元、一次4
      000元、一次4500元，兩造除本件爭執外，沒有其他債權
      債務關係。
（二）兩造爭執之事項：
 （1）系爭本票之簽發，原告是否受脅迫而簽發。
 （2）系爭本票之簽發是否有原因關係存在，原告能否行使原因
      關係抗辯。
 （3）被告是否惡意取得系爭本票，應否返還系爭本票予原告。
伍、得心證之理由：
一、按當事人主張有利於己之事實者，就其事實有舉證之責任。
    民事訴訟法第277條亦定有明文。又稱本票者，謂發票人簽
    發一定之金額，於指定之到期日，由自己無條件支付與受款
    人或執票人之票據。又本票未載到期日者，視為見票即付；
    未載受款人者，以執票人為受款人；未載發票地者，以發票
    人之營業所、住所或居所所在地為發票地。未載付款地者，
    以發票地為付款地。票據法第3條、第120條第2、3、4、5項
    分別定有明文。系爭本票之簽發固為原告所自認，且系爭本
    票已具備票據法所規定應記載事項，客觀上已屬有效之本票
    ，是原告丁○○主張其於於系爭本票僅簽署姓名，餘非其所
    載，復未授權他人代為記載，系爭本票之發票行為尚未完成
    ，被告與原告丁○○間之本票債權自未成立，為無效票據等
    語，為被告所否認，原告丁○○自應就此利己主張舉證以實
    其說，其無法舉證證明，自不足採憑。
二、又按因被脅迫而為意思表示者，表意人得撤銷其意思表示。
    民法第92條第1項前段定有明文。又脅迫乃故意預告危害，
    使他人發生恐怖並進而為不利自己，且本來不願意表示之意
    思表示。脅迫人通常威脅對其本人或親友之生命、身體、財
    產或信用等有所不利，使表意人在心理上處於被強制之狀態
    ，不得不簽訂契約等其他行為，即凡足以使人陷於恐怖之行
    為均屬之。包括以言詞、書面、動作均屬之。本件原告主張
    系爭本票縱認具備應記載事項已完成發票行為，惟原告係受
    被告夥同高麗香、呂信旭及其他不詳姓名、年約20歲至40歲
    間之討債集團成年壯漢，合計8人，前往原告住所，採3名壯
    漢在外以蹲姿把風，呂信旭與另2名壯漢在內要脅原告等，
    其中乙名年約40歲、理三本平頭者之討債集團份子施以言語
    恐嚇，原告因生命備感嚴重威脅，亦畏懼翌日婚禮遭受惡意
    破壞之餘，於欠缺自由意志下，共同簽發系爭本票等語，為
    被告所否認。是原告如主張遭脅迫而簽發系爭本票，依舉證
    責任分配之原則，原告應證明其事，原告雖聲請傳喚證人丙○○、己○○及魏柏順為證，惟證人丙○○證稱「我是原告
    乙○○的妹妹，（法官問：95年1月3日下午8時整有無聽到
    原告、被告間的對話？）當天我到四德路我姐姐家幫忙插花
    ，因為隔一天他要娶媳婦，我在準備花材，聽到隔壁雜音很
    多，後來就看到我姐姐，有人跟著我姐姐進來，她說有人要
    來要會錢，我說我也被人倒會錢，聽到有人講三字經或五字
    經，對誰罵我也不清楚，因為我低著頭整理花材，後來有人
    說明天你兒子要娶妻，要去餐廳鬧，是什麼人說的我不知道
    ，我沒有注意到有沒有人圍住我姐姐脅迫他作任何事，因為
    我正在忙插花，只是聽到這樣」等語，固能證述有人講三字
    經或五字經，及提及要在原告丁○○娶妻時去餐廳鬧等情，
    但未證及係被告所言，亦難憑以認定係被告指使，且無法證
    明有何施以脅迫之情形。又證人己○○證述「我和原告認識
    七、八年，因為鄰居所以知道他們互助會的事，我有見過被
    告去要會錢，大約在原告結婚前一星期，和他結婚前一晚，
    我見過二次，結婚前一晚有很多人去要會錢，我記得最少有
    六個人，都是跟被告來的，4個男的，2個女的，其中2個男
    的站在我家車庫等原告回來，看起來很不友善，像黑道的人
    ，我們是住對面，有聽到聲音，門是關的，但窗戶是開的，
    我有去看一下，我有聽到他們在講的很大聲，印象中是要會
    錢，他們有進進出出，他們很大聲的講，說你欠錢還這麼大
    聲，再講就打下去，是1個男的講的，我知道被告在場，很
    大聲在罵欠錢要還，當時我聽到很大聲，怕會對原告不利，
    我有想要報警，但想是他們的事，他們沒有報警，我報警做
    什麼，事後我有對他們說為何不報警，他們說慌了，沒想那
    麼多，事後如何解決，我不知道，印象中到當晚十點多，這
    些人就離開了，要走之前就沒有那麼大聲，時間不記得，我
    沒有看到原告如何開票給被告的過程，當天我有看到原告二
    人及證人戊○○在場，原告丁○○是老大，在家表現很好。
    事後原告和我聊天，有告訴我如調查證據狀說明一、第一點
    （如果沒給錢大家走著瞧等）那四句話，但我沒有當場聽到
    。他們在裡面，所以我並沒有看到他們在裡面的情形。看到
    那麼多人，如果我是原告，我也會害怕。」等語，是證人己○○已證明當場只聽到被告很大聲在罵欠錢要還，至於恐嚇
    之語係原告轉述，亦無法證明被告有何脅迫行為，證人縱稱
    看到那麼多人會害怕，但尚不足憑以遽認原告遭受脅迫乙事
    。又證人戊○○證稱「我是原告丁○○之父，95年1月3日當
    晚約六點，被告有帶8個人以上進到我家，被告和高麗香到
    我家樓上，看我太太原告乙○○有沒有在家，那時她正好忙
    我兒子原告丁○○的婚事不在家，後來在我家的男的強迫我
    叫我太太回來，我太太回來後，外面的男的就將手搭在她肩
    膀上進來，就講會錢的事要解決，後來原告丁○○回來，他
    們就押者我太太、兒子，不讓他們走動，那時我家的大門是
    開著，窗戶是開的，我沒有注意看隔壁鄰居有沒有過來，我
    小姨子丙○○拿花來插，看到家裡坐那麼多人，她就到車庫
    插花，我太太就出去車庫看一下她花插的如何，有二個男的
    跟到車庫，被告和高麗香也跟到車庫，還對丙○○罵三字經
    ，那時我兒子坐在客廳，後來我太太被押回客廳，我兒子第
    二天要結婚，他們就拿票給我兒子簽，說如果不簽，第二天
    要鬧場，我兒子被1個不詳姓名男子強迫要簽名，他說如果
    不簽，第二天結婚要給他好看，要去鬧場，他們押著我們，
    電話被看著，無法打電話報警，我並沒有對他們說要報警，
    當時我很緊張，我小姨子插好花，等那些人離開，就幫我們
    搓湯圓，當時我們忙著婚事，就沒有想到報警的事，後來就
    沒有報警。我們在88年就搬到四德路，互助會是在搬來後才
    起的，倒會的是由我太太處理，我不清楚。當天除了我家人
    外，有三個男的，二個女的在我家，外面有三、四以上，他
    們沒有經過我同意，有告訴他們這些人來要會錢，當時那些
    人都坐在客廳，我害怕他們有帶什麼武器。他們在說話時，
    我都在忙準備婚事，進進出出，沒有在樓上」等語，惟證人
    前段證述被他們押著，後段證述其忙著準備婚事，進進出出
    等節，前後矛盾，又其既能進出家門，如認在場原告之意思
    或行動遭受脅迫，何以進出家門卻未設法報警處理，又其雖
    證稱我兒子被1個不詳姓名男子強迫要簽名，他說如果不簽
    ，第二天結婚要給他好看，要去鬧場等節，惟原告丁○○非
    當時簽發系爭本票，此參酌證人呂信旭證述「... 當初沒有
    人脅迫他們，本來我們要到法院告他們詐欺，後來才協調分
    期還，他兒子找二個他的朋友是男的。我和原告丁○○沒有
    債權債務關係，... 被告陳稱其與原告丁○○的二個朋友協
    調時，證人戊○○不在場，我們也沒有脅迫他們，原告乙○○倒會錢沒處理，我講話當然會生氣。我們在場沒有押他們
    ，還叫他們可以打電話報警」等語，及證人高麗香證稱「我
    和被告及證人呂信旭三人一起去，我用我先生楊登波，我女
    兒楊佩君參加三會，我還有半個活會，我本來不和乙○○計
    較，但他卻叫被告向我要會錢，所以我才陪被告去，當天是
    吃過飯7、8點去的，我問乙○○我們的會相抵後，還欠我8
    、9萬元，為何叫被告向我要錢，當時談不攏，他們家人都
    在，原告乙○○還說要叫警察，原告丁○○比較有良心，如
    果全部一次還沒有能力，對我們說第一次還10萬元，第二個
    月之後1萬5000千元，總共要還62萬元，原告丁○○的2個朋
    友來，協商後當場確定第一次還10萬元，以後每月還1萬
    5000元，並開62萬元的本票」等語，均證述沒有脅迫原告，
    且呂信旭證稱原告丁○○的2個朋友來協商確定，原告並簽
    發系爭本票等節，核與證人魏柏順、被告所陳情節相符。堪
    信事發當時原告確實有2位友人嗣後到場，惟經本院詢以需
    否傳喚作證，原告丁○○竟稱到場的2個朋友，我不知道名
    字等語，原告訴訟代理人亦稱原告的2個朋友不願意出來作
    證，他們擔心會發生意外等語，但查事發地點在原告住家，
    原告親友多人均在鄰近協助籌備翌日婚禮事宜，原告丁○○
    之2位友人甚出面協助原告與對方商談，才確定簽發系爭本
    票乙事，是其簽發系爭本票，雖非心甘情願，但如未協助其
    母承諾清償善後，翌日結婚有遭波及鬧場之可能等利害衡量
    ，始予承諾共同簽發本票，較符其實情，此案發當時之情狀
    觀之，原告丁○○在心理上尚非處於被強制之狀態，如謂原
    告於協商底定簽發系爭本票時仍遭脅迫，衡情顯與常情相悖
    。從而，原告主張被脅迫而簽發系爭本票乙節在在啟疑，亦
    無法舉證以實其說，尚難採為有利之認定，其依民法第92條
    之規定撤銷發票之意思表示，已無所憑，為無理由。
三、按在票據上簽名者，依票上所載文義負責。二人以上共同簽
    名時，應連帶負責。票據法第5條定有明文。此支票係文義
    證券及無因證券，證券上權利義務悉依證券上所載文義決定
    其效力，與其基礎之原因各自獨立，即票據行為獨立性原則
    。支票上權利之行使不以其原因關係存在為前提，故其原因
    關係不存在或無效時，執票人仍得依支票文義行使其權利，
    最高法院49年上字第334號判例要旨著有明文。此於匯票、
    本票，均同此見解。依此票據無因性，則生票據債權與原因
    債權分離，及票據轉讓之抗辯限制之法律效果。又基於債之
    關係之相對性，債之關係原則上不受其他債之關係之影響。
    是以票據法第13條前段明定：「票據債務人不得以自己與發
    票人間或執票人之前手間所存抗辯之事由對抗執票人」。此
    即，票據關係之發生，一以票據行為是否有效為斷，票據原
    因是否存在，原則上不影響票據關係。然執票人行使或主張
    票據上之權利，依票據法第13條但書規定，允許票據債務人
    得以執票人取得票據出於惡意為由，對抗執票人之請求或主
    張，此即惡意抗辯。換言之，當執票人基於惡意而取得票據
    時，即不再適用，票據法又回歸到繼受取得之法理，即有抗
    辯延伸之適用。而關於票據授受之法律上目的，或為清償目
    的、融通目的、贈與目的，及擔保目的，此票據授受之目的
    決定，原則上由票據授受當事人以契約約定之，基於當事人
    間基礎關係所生之人的抗辯，依我實務上之通說，直接當事
    人間仍得以之對於債權人之請求為抗辯（最高法院著有77年
    度第7次民事庭總會決議，及46年台上字第1835號判例要旨
    足參）。票據既具無因性，然於直接當事人間可為原因關係
    之抗辯，然已生舉證責任轉換之法律效果，意即債務人為清
    償價金債務而簽發支票於債權人時，因具有內在無因性，其
    原因從行為中抽離，不構成行為之內容，故主張法律行為發
    生法律效果者，無庸證明原因關係之存在。因而，執票人僅
    須證明票據行為係有效成立即得行使票據權利。反之，票據
    債務人應證明足以限制票據基礎關係所生之抗辯，且該抗辯
    主張之可能性並未因票據之授受而被排除。本件原告共同簽
    發之系爭本票已屬有效，及被告並未施以脅迫使原告為發票
    行為，已如前述，原告乙○○係因積欠會款未償之故而簽發
    該本票，原告丁○○簽發系爭本票雖非自願，但為協助其母
    善理債務及不願婚禮遭波及鬧場等利害衡量，始予承諾共同
    簽發本票，亦如前述，堪認原告丁○○係自願承擔其母之債
    務，原告共同簽發系爭本票授受之目的，已非無任何債權債
    務關係，渠既無法舉證證明被告取得票據出於惡意、或詐欺
    而不得享有票據上之權利，空言主張，不足採憑，被告前開
    抗辯，尚屬可採。從而，原告依票據法第13條規定行使票據
    抗辯權、及同法第14條之規定主張被告不得享有票據上之利
    益等為主張，即無所據，其併為返還系爭本票之請求，亦無
    理由，應予駁回。
陸、綜上所述，原告訴請確認被告就系爭本票之票據債權不存在
    暨返還系爭本票等，均無理由，無從准許，應予駁回。
柒、本件判決之結果已臻明確，兩造其餘主張暨攻擊防禦方法經
    審酌均於判決結果無影響，爰不一一贅述，附此敘明。
捌、據上論結，本件原告之訴為無理由，依民事訴訟法第78條、
    第85條第1項前段，判決如主文。
中    華    民    國    95    年    12    月    25    日
                  民事第一庭法  官  張惠立
上為正本係照原本作成。
如對本判決上訴，須於判決送達後20日內，向本院提出上訴狀。
中    華    民    國    95    年    12    月    25    日
                            書記官


司法院資訊處製作；財團法人民間司法改革基金會備份。
